【裁判字號】    93,訴,186
【裁判日期】    950208
【裁判案由】    分割共有物
【裁判全文】
臺灣臺中地方法院民事判決  93年度訴字第186號
原      告    未○○○
訴訟代理人    高明德    律師
              黃雅琴    律師
複  代理人    羅宗賢    律師
被      告    午○○
              卯○○
              丁○○○
              寅○○
上三人共同
訴訟代理人    黃敏雄    律師
被      告    壬○○
              子○○
              癸○○
              丑○○
上四人共同
訴訟代理人    辰○○○
被      告    巳○○
上  一  人
訴訟代理人    張慶達    律師
複代理人      甲○○
              戌○○
被      告    己○○
              戊○○
              乙○○○
              丙○○○
上二人共同
訴訟代理人    黃敏雄    律師
被      告    辛○○
兼法定代理人  酉○○
上二人共同
訴訟代理人    申○○
上當事人間請求分割共有物事件，本院於民國95年1月20日言詞
辯論終結，判決如下：
    主      文
兩造共有坐落台中縣豐原市○○段四四七地號、地目田、面積四
四九六‧一一平方公尺之土地，其分割方法為將如附圖一所示：
編號Ａ部分面積七四九‧三六平方公尺，分歸原告取得；編號Ｂ
、Ｃ、Ｄ、Ｅ、Ｆ部分面積合計三七四‧六九平方公尺，分歸被
告卯○○、丁○○○、寅○○、乙○○○、丙○○○依分別共有
取得，其應有部分比例為被告卯○○、丁○○○、寅○○各四分
之一，被告乙○○○、丙○○○各八分之一；編號Ｇ部分面積九
三‧六七平方公尺，分歸被告丑○○取得；編號Ｈ部分面積九三
‧六七平方公尺，分歸被告癸○○取得；編號Ｉ部分面積九三‧
六七平方公尺，分歸被告子○○取得；編號Ｊ部分面積九三‧六
七平方公尺，分歸被告壬○○取得；編號Ｋ部分面積一二四‧九
０平方公尺，分歸被告己○○取得；編號Ｌ部分面積一二四‧九
０平方公尺，分歸被告酉○○、辛○○依應有部分比例各二分之
一維持共有取得；編號Ｍ部分面積一二四‧九０平方公尺，分歸
被告戊○○取得；編號Ｎ部分面積三七四‧六八平方公尺，分歸
被告巳○○取得；編號Ｏ部分面積二二四八平方公尺，分歸被告
午○○取得。
訴訟費用由原告負擔六分之一，被告卯○○、丁○○○、寅○○
各負擔四十八分之一，被告乙○○○、丙○○○各負擔九十六分
之一，被告丑○○、癸○○、子○○、壬○○各負擔四十八分之
一，被告己○○、戊○○各負擔三十六分之一，被告酉○○、辛○○各負擔七十二分之一，被告巳○○負擔十二分之一，被告午
○○負擔二分之一。
    事實及理由
壹、原告主張：坐落台中縣豐原市○○段447地號、地目田、面
    積4496.11平方公尺土地（下稱系爭土地），為兩造所共有
    ，應有部分為原告6分之1，被告午○○6分之3，被告卯○○
    、丁○○○、寅○○、壬○○、子○○、癸○○、丑○○各
    48分之1，被告巳○○12分之1，庚○○、被告己○○、戊○○各36分之1，被告乙○○○、丙○○○各96分之1。庚○○
    嗣於民國（下同）93年3月4日訴訟中死亡，其應有部分36分
    之1由其妻女即被告酉○○、辛○○共同繼承並經辦理繼承
    分割登記，應有部分各為72分之1。查兩造所共有之系爭土
    地地目雖為田，惟該筆土地並無因物之使用目的不能分割或
    以契約訂定不分割期限之情形，爰參照地上現有建物之使用
    現況後，提起本訴訟請求准予將系爭土地以原物分割等語。
    並聲明：兩造共有坐落台中縣豐原市○○段447地號、地目
    田、面積4496.11平方公尺之土地准予分割，分割方法為將
    如附圖三所示A部分面積749.35平方公尺之土地歸原告取得
    ；O 部分面積2248平方公尺之土地歸被告午○○取得；B部
    分面積93.68平方公尺之土地歸被告壬○○取得；C部分面積
    93.6 8平方公尺之土地歸被告子○○取得；D部分面積93.68
    平方公尺之土地歸被告癸○○取得；E部分面積93.68平方公
    尺之土地歸被告丑○○取得；F部分面積124.89平方公尺之
    土地歸被告己○○取得；G部分面積124.89平方公尺之土地
    歸庚○○取得（被告酉○○、被告辛○○按應有部分比例維
    持共有）；H部分面積124.89平方公尺之土地歸被告戊○○
    取得；I部分面積46.83平方公尺之土地歸被告乙○○○取得
    ；J 部分面積46.83平方公尺之土地歸被告丙○○○取得；K
    部分面積93.6 8平方公尺之土地歸被告卯○○取得；L部分
    面積93.68平方公尺之土地歸被告丁○○○取得；M部分面積
    93.6 8平方公尺之土地歸被告寅○○取得；N部分面積
    374.67平方公尺之土地歸被告巳○○取得。
貳、被告則以：
  一、被告午○○部分：同意原告所提之分割方案，並同意其分
      得土地面積以2248平方公尺計算，短少之0.055平方公尺
      ，同意拋棄，其餘共有人不必補償。
  二、被告壬○○、子○○、癸○○、丑○○部分：同意分割。
  三、被告巳○○部分：同意分割。
  四、被告卯○○、丁○○○、寅○○、乙○○○、丙○○○部
      分：系爭土地（重測前為台中縣豐原市○○○段186地號
      ）之原始共有人張春魁（應有部分12分之1），於74年8月
      12日亡於僑居地日本，旋由其妻被告卯○○、長子張世芳
      、長女被告丁○○○、次女被告寅○○等4人繼承，應有
      部分各為48分之1。長子張世芳嗣於82年1月15日過世，由
      其長女被告乙○○○、次女被告丙○○○等2人依法繼承
      ，應有部分各為96分之1。由於以上被告5人，均屬遠居異
      國之同一家人，為將來使用或處分上之方便，請准予維持
      共有。又為免日後困擾，希望分得空地之位置；另位於系
      爭土地南側之同段449地號土地，被告5 人共有應有部分2
      分之1，依原告所提分割方案，如能將分歸被告癸○○、
      丑○○、己○○、戊○○及酉○○、辛○○（庚○○之承
      受訴訟人）等人之D、E、F、H、G，即自C、D之中間分割
      線起，向東分割出面積374.69平方公尺，分歸被告乙○○○、丙○○○、卯○○、丁○○○、寅○○等5人維持共
      有，使被告等5人分得之土地，將來能上下相互連屬，以
      兼顧經濟目的等語資為抗辯。並聲明：原告之訴駁回。
  五、被告酉○○、辛○○部分：同意分割，並願依應有部分比
      例維持共有。
參、本院判斷：
  一、被告午○○、己○○、戊○○等人經合法通知，未於最後
      言詞辯論期日到庭，核無民事訴訟法第386條各款所列情
      形，爰依原告之聲請，由其一造辯論而為判決。
  二、原告主張坐落台中縣豐原市○○段447地號、地目田、面
      積4496.11平方公尺土地，為兩造所共有，應有部分為原
      告6分之1，被告午○○6分之3，被告卯○○、丁○○○、
      寅○○、壬○○、子○○、癸○○、丑○○各48分之1，
      被告巳○○12分之1，庚○○、被告己○○、戊○○各36
      分之1，被告乙○○○、丙○○○各96分之1。庚○○嗣於
      民國（下同）93年3月4日訴訟中死亡，其應有部分36 分
      之1由其妻女即被告酉○○、辛○○共同繼承並經辦理繼
      承分割登記，應有部分各為72分之1。兩造所共有之系爭
      土地地目雖為田，惟該筆土地並無因物之使用目的不能分
      割或以契約訂定不分割期限等情，業據提出土地登記謄本
      為證，復為被告所不爭執，經本院調查結果，自堪信為真
      實。
  三、按共有人得隨時請求分割共有物，但因物之使用目的不能
      分割，或契約訂有不分割之期限者，不在此限，且此項不
      分割之期限最長不得逾五年，逾五年者，縮短為五年，民
      法第823條定有明文。又裁判分割共有物訴訟，為形式之
      形成訴訟，其事件本質為非訟事件，故法院定共有物之分
      割方法，雖應斟酌當事人之聲明、共有物之性質、經濟效
      用及全體共有人之利益等公平合理之分配之，然不受當事
      人聲明之拘束，且各共有人在分割前之使用狀況或分管約
      定，法院固不受其拘束，惟仍應加以合情考量。本件系爭
      土地既無不能分割之情事，原告請求裁判分割，自屬有據
      ，至於系爭土地上有共有人之建物乙節，則因建物本身並
      非本件兩造之共有物，該等建物之存在並不影響土地本身
      之分割，是本件依法自應予以分割，合先敘明之。經查：
    (一)系爭土地為一東西長南北短之長條型土地，東邊及南邊均
      面臨路寬約六米之柏油路，可供對外聯絡使用；土地之東
      邊及西邊均為空地，共有人午○○種植之果樹在其上；中
      間（偏西側）位置有部分共有人居住使用之房屋（其分佈
      使用現況如附圖二所示，即Ｂ、Ｃ、D、Ｅ、F等部分現由
      被告巳○○占用，供其與家人居住及充當塑膠射出工廠使
      用；編號G、H、I、J之房屋及空地係被告壬○○、子○○
      、癸○○、丑○○占有使用，現供其等之母親辰○○○居
      住使用）等情，業經本院於93年10月14日會同地政事務所
      勘驗現場，製有勘驗筆錄及現場圖，並有台中市中興地政
      事務所93年11月25日複丈成果圖（如附圖二）附卷可稽。
    (二)承上所述，於決定本件土地之分割方案時，因系爭土地南
      邊有聯外道路，分割後之土地均會有對外通路，故本件分
      割時可不用特別考量聯外道路之問題。其須考量者，係共
      有人之土地坐落位置問題。查1.本件因土地上中間（偏西
      側）有被告巳○○及壬○○、子○○、癸○○、丑○○等
      人供家人居住使用之房屋，則原則上自應將其等坐落位置
      分配該處。2.本件被告午○○應分得之土地面積甚大，為
      利日後分割取得土地之整體利用及經濟價值，故被告午○○之分配位置應自系爭土地最東邊起分配，始屬允當。3.
      另被告卯○○、丁○○○、寅○○、乙○○○、丙○○○
      等人雖主張其等就系爭447地號土地維持共有後，希望分
      得空地，且因其等於就位於系爭土地南側之同段449地號
      土地，被告5人共有應有部分2分之1，希望就系爭土地之
      分配位置能與449地號位置相對等語。然查，系爭土地之
      空地位置僅東邊及西邊，就西邊部分（如附圖二之K部分
      ）因未與449地號土地相對，分給被告卯○○五人顯與其
      意願未合；而就東邊部分（如附圖二之A部分）之土地，
      如將被告卯○○五人之土地分配在最東側，亦因無法與44
      9地號土地相對，而與被告卯○○五人之意願未合，然如
      未配合449地號之位置，則勢必將被告卯○○五人所分得
      之土地分配在系爭土地東側偏中間之位置，然如此一來，
      因本件被告午○○應分得之土地面積甚大，倘自最東邊起
      分配土地給被告午○○，午○○所分得之土地尚會有被告
      巳○○所有之房屋坐落其上，故本件勢必無法再從午○○
      應分得之土地上劃分出一塊土地給被告卯○○等五人，以
      免讓被告午○○因無法形成一整塊而無法分割且不利分割
      後之土地之經濟價值。綜上所述，本件被告卯○○所要求
      之「空地」及與「449地號」相對之分割位置，因無法兩
      全，自不能完全按造其等五人之意思決定分割方案。
    (三)按定共有物之分割方法，固可由法院自由裁量，但亦須以
      其方法適當者為限。又法院裁判分割共有物，須斟酌各共
      有人之利害關係、使用情形、共有物之性質及價值，符合
      公平經濟原則，其分割方法始得謂適當。本件分割方案之
      決定原則，已如上述，則綜合各情研判，本件如附圖一所
      示之分割方案，應屬妥適之分割方案，爰定分割方法如主
      文第一項所示。至於原告原先所提如附圖三之分割方案，
      因就分配之面積及位置，兩造已於94年9月13日本院勘驗
      現場時，依共有人之應有部分計算面積後，於不影響未到
      場之共有人之前提下，另達成協議，其結果如附圖一所示
      ，故原告如附圖三之分割方案，自不可採，附予敘明。
  四、又分割共有物之訴，核其性質，兩造本可互換地位，原告
      提起本件訴訟於法雖屬有據，然被告等人之應訴乃法律規
      定所不得不然，其所為抗辯自為伸張或防衛權利所必要，
      是以本件訴訟費用應由兩造依其應有部分之比例分擔始為
      公允。
肆、據上論結，本件原告之訴為有理由，依民事訴訟法第385條
    第1項前段、第78條、第80條之1，判決如主文。
中    華    民    國    95    年    2    月     8    日
                  民事第三庭    法  官  李 悌 愷
以上正本係照原本作成。
如對本判決上訴，須於判決送達後20日內向本院提出上訴狀。
中    華    民    國    95    年    2    月     8    日
                                書記官


司法院資訊處製作；財團法人民間司法改革基金會備份。
